【裁判字號】    95,上更(一),178
【裁判日期】    950727
【裁判案由】    偽造有價證券
【裁判全文】
臺灣高等法院刑事判決             95年度上更(一)字第178號
上  訴  人
即  被  告  丙○○
選任辯護人  劉純增  律師
上列上訴人因偽造有價證券案件，不服臺灣板橋地方法院90年度
訴字第1472號，中華民國91年10月3 日第一審判決（起訴案號：
臺灣板橋地方法院檢察署90年度偵緝字第271 號）提起上訴，經
最高法院第一次發回更審，本院判決如下：
    主  文
原判決關於丙○○部分撤銷。
丙○○意圖供行使之用，而偽造有價證券，處有期徒刑參年貳月
。附表所示偽造之支票壹紙沒收。
    事  實
一、丙○○經由不明管道而取得乙○○遭竊之台北縣汐止農會信
    用部帳號15100–001974 號之空白支票1張（票號FA0000000
    ，已由不詳之人偽造乙○○印文），明知為盜贓物，竟予以
    收受。復明知未經原發票人乙○○之授權或同意，竟意圖供
    行使之用，擅自在臺北縣中和市○○街6巷7之2號3樓，於上
    開空白支票中票號為FA0000000 號之空白支票上，填載面額
    為52,000元、發票日為89年3月7日，完成發票程式後，於同
    年月之某日，以12,000元之代價，將上該支票讓售於知情之
    戊○○，戊○○於故買上該支票後，明知上該支票係屬偽造
    來源不明之贓物，根本無從兌現，仍於同年月15日，持向不
    知情之甲○○調借現款，致使甲○○因而陷於錯誤，先借予
    2 萬餘元現金，甲○○復於同年月25日，將該紙支票背書轉
    讓於不知情之王玉秀，充作工程款，王玉秀於同年2 月18日
    ，再將該紙支票轉讓於不知情之鄭雅文抵付貨款。嗣於同年
    3月7日，因鄭雅文將上紙支票經由鶯歌鎮農會提示付款時，
    為台北市票據交換所發現該紙支票係發票人乙○○掛失止付
    之票據，遂函請警方查察，經循線追查後，始悉上情。
二、案經台北縣政府警察局三峽分局報告臺灣板橋地方法院檢察
    署檢察官暨該署檢察官自動舉發偵查起訴。
    理  由
一、右開犯罪事實，訊據上訴人即被告丙○○則矢口否認，辯稱
    ：是戊○○持上開支票到伊家，告訴伊，他的筆跡潦草，叫
    伊幫他填寫支票上的金額、日期等，伊不疑有他，就幫他填
    寫，測謊那天伊頭皮受傷云云。
二、經查：
    (1)附表所示之支票確係乙○○失竊36張空白支票之一，且有
      上述支票影本、遺失申報單、票據掛失止付通知書一份附
      卷可佐。
    (2)被告丙○○先辯稱：戊○○說他有一張票要伊幫他寫票面
      金額，除了蓋章外都是空白的，他怕寫錯了，才叫伊幫他
      填，我們喝酒時，戊○○向伊借錢，伊說沒錢，戊○○就
      拿出支票叫伊填寫等語。後又辯稱：89年1 月中旬，伊宴
      請親友尾牙，在八德餐廳吃飯，吃完後回家泡茶，戊○○
      約兩點多來找伊，向伊謊稱寫字潦草，央請伊代填金額及
      日期，因斯時支票未加蓋發票人章，伊因不知情相信戊○○之謊言，始應允填寫支票，寫完戊○○向伊借錢，伊拿
      了200元或300元借給戊○○，二點或三點多戊○○就走了
      ，渠等人繼續聊到四、五點、傍晚尚未吃晚飯就走了等語
      （詳參89年度偵字第16360號卷第22 頁反面、90年度偵緝
      字第271號卷第52頁反面、第53頁、原審卷附90年9月21日
      刑事答辯暨調查證據聲請狀、原審90年10月9 日訊問筆錄
      ）。先後辯解不一，難以遽信，且票據之金額、日期填寫
      容易，被告戊○○有在票據背面背書，自應能填寫金額、
      日期，焉有可能無故要求不相關之他人填載日期、金額，
      洩漏自己贓物罪嫌之理，被告丙○○所辯因戊○○要求而
      代填寫金額、日期云云，顯與常理不符，此復為共同被告
      戊○○所否認，被告丙○○所辯顯不足採。另證人陳新來
      於原審調查時雖證稱：那天詳細日期伊忘了，在丙○○那
      邊泡茶，戊○○從口袋拿出一張支票給丙○○，拜託丙○○幫他寫支票，還向丙○○借了200 元，之後戊○○就走
      了，時間約當時二點多，戊○○坐在丙○○桌子旁邊的，
      當天泡茶的人共有3 人，賴50多歲，伊中午在一家速食餐
      廳與丙○○去吃尾牙午飯後，請了兩桌，但都不認識，（
      改稱都認識，但不知道名字）後來才去丙○○民治街家泡
      茶，那個人借了200 元又叫丙○○寫支票後就走了，後來
      伊泡完茶三點多就走了等語。證人陳新來所證之情節與被
      告丙○○於偵查中所證前情不一，且依被告丙○○所供戊○○是於渠等泡茶時來借錢要求寫支票，惟依證人陳新來
      所證渠當天是3 人一起泡茶，戊○○坐在丙○○桌子旁邊
      云云，證人陳新來所證亦與丙○○於原審調查時所供齟齬
      ，是證人陳新來之證詞亦顯不足採信。至於證人蔣榮華附
      和被告丙○○之辯詞，稱有見到戊○○持支票請丙○○填
      載。惟查尾牙午宴戊○○非座上客，並不在場，蔣榮華又
      不識戊○○，因此在本院之證述為勾串證詞並無可採。
    (3)共同被告戊○○雖先供稱：系爭票據是89年元月中旬，丙○○於台北縣中和市○○街6巷7之2號3樓交給伊，並向伊
      兌換5,000 元現金等語。又供稱：此支票是丙○○拿給伊
      的，叫伊拿去調現，伊拿去跟甲○○貼現，甲○○先拿給
      伊22,000元或24,000元，伊有拿12,000元給丙○○等語。
      復供稱：伊向丙○○買3 張支票，共12,000元，當時有朋
      友陳筠庭與伊一起去，票是當場由丙○○開給伊的，劉錦
      全也向丙○○買3 張票等語。於原審調查時則稱：丙○○
      說那票是他兒子申請的，拿給伊叫伊向甲○○調現，只調
      到22,000元，拿12,000元給丙○○，10,000元伊自己用，
      另2 張空白票據叫伊去問，有的話丙○○會蓋印章，伊拿
      去調現之票據上印章是丙○○蓋的，金額、日期也是丙○○填寫的，向丙○○拿票時，都沒有其他人在場，但調到
      錢後拿錢去給丙○○時，伊朋友陳韋伶（即陳筠庭）有一
      起去等語（詳參89年度偵字第16360號卷第3頁反面、90年
      度偵緝字第271號卷第12頁反面、第27頁、本院91年9 月4
      日、12日訊問筆錄）。所供關於取得票據之情節固不甚一
      致，惟就票據為被告丙○○交付予伊去兌換現金乙節，則
      供詞始終如一，再參諸丙○○亦自承系爭票據上之日期、
      金額等應記載事項為伊所填載等情如前，就基本事實陳述
      與真實性無礙，而若非丙○○所有之票據，當無由丙○○
      填寫票據上之應記載事項之理（參見最高法院74年台上字
      第1599號判例意旨），堪信系爭票據，應為丙○○所有交
      付戊○○無訛。
    (4)證人陳荺庭於偵查中證稱：因當天有事與戊○○一起出去
      ，有到丙○○處，看到戊○○拿錢向丙○○買支票，買幾
      張伊不知等語。於原審調查時則改口稱：伊確實沒有看到
      丙○○拿支票給戊○○，檢察官並不是問伊有無看到戊○○向丙○○買支票，伊只是看到戊○○拿錢給丙○○，因
      為當天伊是與戊○○一起去丙○○家，後來檢察官又問伊
      買幾張支票，伊說伊不知道他們買幾張支票，伊沒看到拿
      支票這件事，偵查中檢察官並不是這樣問伊的，他們票據
      的事伊全都不知道等語（詳參原審90年10月9 日訊問筆錄
      ），又於本院證述因替丙○○看方位時，有見到戊○○拿
      錢給丙○○，所證情節前後固不一，惟參諸共同被告戊○○於本院調查時供承：向丙○○拿支票時都沒有人在場，
      調到錢後拿錢去給丙○○時，伊朋友陳韋伶（即陳荺庭）
      有一起去等語如前，證人陳荺庭於本院調查時所證自堪採
      信，益證被告丙○○有將系爭票據交付被告戊○○調現無
      訛，否則戊○○不可能交付現金予被告丙○○。
    (5)被告丙○○經檢察官函請法務部調查局以控制問題法、混
      合問題法測謊結果，就其所稱(1)其未曾賣予戊○○支票、
      (2)系爭支票非其所有、(3)其未竊取系爭支票等問題，經測
      試均呈情緒波動反應，研判有說謊，亦有法務部調查局90
      年6月26日出具之90陸(3)字第90032948號鑑定通知書1份附
      卷足稽。此測謊之結果，與前開已顯現之積極事證並無不
      符，而研究數據亦認測謊雖無法如同血跡DNA 之鑑定般幾
      乎可達客觀之正確性，而有某種程度百分比之誤差，然研
      究數據亦指出測謊之信度範圍自百分之79 至百分之100，
      平均信度百分之90（參閱內政部警政署刑事警察局91年 5
      月24日刑鑑字第0910122743號函所附「測謊鑑驗準確度及
      其影響因素」研究參考資料），是測謊結果仍有相當之參
      考價值，自不能僅以測謊結果與被告之辯解有異，在無積
      極證據證明測謊過程有何誤差不正確之情形下，即逕認測
      謊結果均不值參考。本件對被告測謊之結果既與前述積極
      事證相符，自應可作為參酌之資料。是被告丙○○，將其
      中本案系爭之票據賣予戊○○無疑。
    (6)綜上，被告丙○○所辯，顯係卸責之詞，不足採信。此外
      ，共同被告戊○○將系爭票據持向他人調現，亦據證人甲○○證述屬實，復有本件偽造之票號FA0000000 號支票影
      本乙份，在卷足證，事證已經明確，被告二人犯行，洵堪
      認定。
    (7)證人即共同被告戊○○（現改名為丁○○）經本院傳拘未
      獲，但其前已證述明確，自無再傳拘之必要，被告請求再
      傳拘核無必要。
三、核被告丙○○所為，係犯有刑法第201條第1項之偽造有價證
    券罪及第349條第1項之收受贓物罪。被告所犯上開二罪有方
    法結果之牽連關係，應依刑法第55條規定從一重之刑法第20
    1條第1項處斷。（贓物罪雖未起訴，但和已起訴部分有裁判
    上一罪之關係，本院自得併予審判）。（查被告行為後，94
    年1月7日修正公布之刑法，自95年7月1日施行，修正後之刑
    法刪除第55條關於牽連犯之規定。本件被告所犯上開二罪具
    有牽連犯之關係，依修正前即行為時之規定，應從一重之罪
    處斷；依修正後之刑法既已刪除牽連犯之規定，則所犯上述
    各罪應依數罪併罰之規定分論併罰。比較新舊法之規定，修
    正後之規定並非較有利於被告，依刑法第2條第1項之規定，
    應適用行為時之法律，即適用修正前刑法第55條牽連犯之規
    定，從一重之修正前刑法第201條第1項處斷）。被告丙○○
    行使偽造有價證券之輕度行為，應為偽造之重度行為所吸收
    ，均不另論罪。
四、原判決予以論科原非無見，惟查，並無證據證明其有犯竊取
    乙○○之失竊物，原判決予以論究竊盜罪已有未洽（理由詳
    後述），被告上訴意旨全部否認犯罪，雖無可取，然否認竊
    盜罪並非無理由，爰就此部分撤銷改判決，審酌被告丙○○
    犯罪動機、手段、造成危害及犯罪後之態度等一切情狀，量
    處如主文第二項所示之刑。附表所示之支票不問屬於犯人與
    否應沒收之。
五、公訴意旨又略以：丙○○共偽造二張支票，又意圖為自己不
    法之所有，於89年1月8日17時許，在台北縣板橋市○○○路
    、亞東醫院對面之停車場內趁乙○○不備竊取其所有空白支
    票36 張（付款人為汐止農會信用部，帳號15100–001974，
    其中一張票號FA0000000），得手後據為己有，認涉有刑法
    第201條第1項、第320條第1項罪嫌：
  (一)公訴意旨訊據被告丙○○堅決否認有竊盜犯行，檢察官以附
    表所示支票由丙○○填寫後交予戊○○，又未通過測謊，因
    認乙○○報失竊之支票為丙○○所竊得為論據。
  (二)查既失竊36張空白支票，迄今只出現1 張如附表所示，據乙○○陳述伊支票放皮包內，同時失竊9600型翻譯機1 台、領
    帶8條、領帶夾1支、印鑑4顆、存摺8本、新台幣10,000元。
    若為被告所行竊，既有印鑑章自毋庸盜刻印章。且另35張支
    票及其他失竊物，均未能從丙○○處起出，又丙○○從無犯
    罪紀錄，不能以其主張緘默權不說明支票來源，即推定為其
    所行竊，此外又查無積極證據足資證明被告有竊盜犯行，此
    部分犯罪尚屬不能證明，因公訴人認與論罪部分有裁判上一
    罪關係，爰不另作無罪之諭知。（按竊盜罪不得變更為贓物
    罪。）
  (三)又另2 張支票部分並未扣案，又無證據證明被告偽造，自不
    能論處其罪行。此部分犯罪尚屬不能證明，因公訴人認與論
    罪部分有裁判上一罪關係，爰不另作無罪之諭知。
據上論斷，應依刑事訴訟法第369條第1項前段、第364條、第299
條第1項前段，刑法第2條第1項、刑法第201條第1項、第349條第
1項、第205條、修正前刑法第55條，罰金罰鍰提高標準條例第1
條前段，判決如主文。
本案經檢察官劉斐玲到庭執行職務。
中    華    民    國    95    年    7     月    27    日
                  刑事第十一庭審判長法  官  張連財
                                    法  官  林明俊
                                    法  官  楊照男
以上正本證明與原本無異。
如不服本判決，應於收受送達後10日內向本院提出上訴書狀，其
未敘述上訴之理由者並得於提起上訴後10日內向本院補提理由書
（均須按他造當事人之人數附繕本）。
                                    書記官  陳秋雄
中    華    民    國    95    年    7     月    27    日
附錄：本案論罪科刑法條全文
刑法條全文中華民國刑法第201條
意圖供行使之用，而偽造、變造公債票、公司股票或其他有價證
券者，處3年以上10年以下有期徒刑，得併科3,000元以下罰金。
行使偽造、變造之公債票、公司股票或其他有價證券，或意圖供
行使之用，而收集或交付於人者，處1年以上7年以下有期徒刑，
得併科3,000元以下罰金。
附表：
    台北縣汐止鎮農會信用部、帳號為00000-000000號、票號FA
    0000000號、面額為52,000元、發票日為89年3月7日之支票1
    紙


司法院資訊處製作；財團法人民間司法改革基金會備份。
